臺灣高等法院刑事判決　　　　　　　　　　　　　　九十三年度上訴字第六七六號
　　上　訴　人　臺灣臺北地方法院檢察署檢察官
　　被　　　告　甲○○
　　選任辯護人　許俊仁律師
右上訴人因被告殺人未遂等案件，不服臺灣臺北地方法院九十二年度訴字第一二一七
號，中華民國九十三年二月五日第一審判決（起訴案號：臺灣臺北地方法院檢察署九
十二年度偵緝字第一０一一號），提起上訴，本院判決如左：
    主  文
上訴駁回。
    理　由
一、公訴意旨略以：甲○○與乙○○係叔嫂關係，甲○○於民國（下同）九十一年一
    月二十六日晚上八時許，在台北縣新店市○○路十三巷十三號四樓其母李秀蘭之
    燕頭部丟擲板凳、煙灰缸、電話等物，再手持打火機、手腳相向毆打乙○○身體
    各處，致乙○○受有頭部外傷併腦震盪及左上頁骨骨折、胸部挫傷併左側第五、
    六、七肋骨骨折、右側第五肋骨骨折、四肢多處挫傷瘀血、兩眼挫傷、結膜下瘀
    血之傷害；又在李秀蘭出言制止稱：「再打下去會出人命」等語時，甲○○復稱
    ：「出人命我會負責」等語，致乙○○心生畏懼，因認甲○○涉犯刑法第二百七
    十一條第二項、第一項、第三百零五條之殺人未遂及恐嚇危害安全罪嫌云云。
二、按犯罪事實應依證據認定之，無證據不得認定其犯罪事實；又不能證明被告犯罪
    者，應諭知無罪之判決，刑事訴訟法第一百五十四條第二項、第三百零一條第一
    項分別定有明文。而認定不利被告之事實，須依積極證據，苟積極證據不足為不
    利於被告事實之認定時，即應為有利於被告之認定，更不必有何有利之證據（最
    高法院三十年度上字第八一六號判例參看）。
三、公訴意旨認被告甲○○涉有刑法第二百七十一條第二項、第一項、第三百零五條
    之殺人未遂及恐嚇危害安全罪，係以被告甲○○持板凳、煙灰缸、電話、打火機
    等客觀上可為兇器之硬質物品攻擊告訴人乙○○頭部、胸部等要害部位，造成告
    訴人頭部、胸部受有須住院一週之嚴重傷害，其下手兇殘，顯係基於殺人犯意為
    之，並有被告甲○○之供述、告訴人乙○○於警詢、偵訊之指述、證人李秀蘭於
    警詢之證述、天主教耕莘醫院診斷書一紙及照片八張等為其論據。
四、被告於原審及本院審理時坦承確有於前揭時、地以前揭方式毆打乙○○致傷之行
    為（見原審卷二○、二二至二三、六一、一一九頁，本院卷二三頁、九十三年四
    月二十日審判筆錄二頁），惟堅決否認有何殺人未遂之犯行，辯稱：伊沒有要置
    乙○○於死之意思，是酒後一時衝動，當天聊到家裡的事情發生不愉快，是關於
    乙○○小孩教育的問題及伊二哥李台勇死亡時撫的問題，當時坐在客廳旁邊有
    煙灰缸及小板凳，伊就隨手拿起來丟過去，伊是隨手丟過去，因剛好她蹲下來才
    打到頭，伊不知道被害人的肋骨何以會骨折，亦未說「出人命我會負責」的話云
    云。
五、經查：
  (一)殺人未遂部分：
    (1)按殺人與傷害之區別，應以有無殺意為斷，其受傷之多寡，及是否為致命部分
      ，有時雖可藉為認定有無殺意之心證，究不能據為絕對標準；殺人與傷害致死
      之區別，即在下手加害時有無死亡之預見為斷。至受傷處所是否致命部位，及
      傷痕之多寡，輕重如何，僅足供認定有無殺意之參考，原不能為區別殺人與傷
      害致人死之絕對標準（參看最高法院十八年度上字一三０九號、十九年上字第
      七一八號判例）。
    (2)查被告與告訴人係叔嫂關係，雙方並無何仇恨，此為被告與告訴人所供承（見
      偵字第一四三一八號偵查卷第三十一頁、偵緝字第一０一一號偵查卷第十三頁
      ，原審卷第二十八頁），且告訴人於原審調查時結證稱：「（什麼原因發生衝
      突？）是在三峽被告要載我回去，我不願意，我叫我兒子載我回去，在三峽吃
      東西時，被告就生氣了，那時候我兒子沒有來接我，那時我情緒比較沒有那麼
      激動，就坐他的車回去，他誤會我跟一個縣議員有不正常的關係，．．．」、
      「（為何他會突然動手打你？）因為當時他有喝酒。（你們過去是否有結怨？
      ）沒有。」、「（到你婆婆家之後，你們因為什麼原因開始衝突？）他要我跟
      我婆婆說對不起一直麻煩他，但我沒有開口說，還有其他小孩子的問題，他說
      他可以載我回來，計程車費很貴，為何要叫小孩子過來接，在三峽時有人出來
      勸架，當時人很多，他認為我故意不讓他載回來，我先生的朋友有時候會打電
      話來，他也說我不應該再讓人家打電話過來。」、「（被告把你打傷之後你如
      何就醫？）被告有說要送我去醫院，我有說我不要，因為我會害怕，我婆婆打
      完（叫救護車）電話後，被告才跟他朋友一起離開。」（見原審卷第二十九頁
      、第三十三頁、第一一二頁）；於本院調查時證稱：「，發生這件事的時候，
      我丈夫已經過世三年。被告說要送我去醫院，我說不要，他叫我婆婆打電話叫
      救護車」（見本院卷二六、二八頁），足見案發當天被告原係偕同告訴人至三
      峽並曾一起用餐，雙方於案發前關係良好，並無仇隙宿怨，因告訴人之夫即被
      告之兄已經過世三年餘，被告誤會告訴人與第三人有不正常之男女關係，雙方
      發生口角，告訴人因此拒絕搭乘被告之車輛返回住處，嗣雙方返回二人母親李
      秀蘭住處後，被告仍因此事與告訴人爭吵始於酒後為前揭傷害犯行，且被告於
      犯後曾表示要送告訴人去醫院，其應無致告訴人於死之動機。
    (3)就被告毆打告訴人之方式觀之，告訴人於偵查中指稱：被告拿煙灰缸、電話、
      椅子（小板凳）打我，煙灰缸是從我正面敲我臉部，電話是拿起直接砸我的頭
      ，我用手去護頭部，小板凳是往我身上丟，打火機的打火那一面他握著往我手
      及頭上打，之後又用手、腳對我拳打腳踢等語（見偵查卷第三十二頁），嗣於
      原審調查時結證稱：「（回到新店你婆婆住處之後發生何事？）那時被告有喝
      酒，他說要幫他哥哥清理門戶，他就開始打我，被告有用手打我，也有用東西
      丟我。（被告用什麼東西丟你？）電話、小板凳、煙灰缸，打火機握在手上打
      我。（他是否有用腳踢你，踢你何處？）有。當時我是坐在椅子上，他踢我時
      我有用手去擋。（他要踢你哪裡？）我有坐在椅子上，也有蹲在地上，他有坐
      著丟東西，然後站起來開始用拳打腳踢，反正有丟也有打。」、（你的眼睛如
      何受傷，你是否記得？）眼睛好像是用拳頭打的。（你是否知道你的肋骨為何
      會骨折？）是板凳丟到。（你的腿有大塊的瘀青如何造成？）當時我一直保護
      我的頭，腿上的傷可能是被踢到造成的。」、「（被告拿東西丟你，都丟你什
      麼地方？）沒有特定的部位，就是往我身上丟。」、「（你是否記得當天被告
      所拿的煙灰缸的大小及材質？）大小大約是壹個手掌大小，材質我不記得，不
      是玻璃，也不是石頭。（用來打你的板凳的大小及材質？）四角型的竹作的板
      凳。」等語（見原審卷第二十九頁至第三十二頁、第三十五頁）。被告於本院
      調查時供稱：「（持何種打火機攻擊被害人？）是十元的那種千輝牌打火機」
      （見本院卷二三頁），另辯護人於原審提出被告所持用以毆打告訴人之煙灰缸
      、電話及小板凳照片各一幀（見原審卷八三頁），經原審提示照片供告訴人辨
      認，告訴人亦證稱被告確係使用照片上之物品丟伊，煙灰缸係塑膠材質，邊緣
      並無銳角，椅子則係竹藤編製等語（見原審卷第一一三頁）。是被告用以毆打
      告訴人之工具均非重物或利器，於客觀上均無致人於死之危險，且被告係以前
      開物品丟擲告訴人，並非以前開物品直接多次敲擊告訴人，由其犯罪手段觀之
      ，亦足徵被告應無致告訴人於死之意，至被告另徒手毆打告訴人之臉部及身體
      其他部位，雖因被告體格壯碩，力道較大，而造成告訴人受有頭部外傷併腦震
      盪、四肢多處挫傷瘀血、兩眼挫傷、結膜下瘀血等傷害，有天主教耕莘醫院診
      斷書附卷可據（見偵字第一四三一八號卷十七頁）。然告訴人於原審審理時供
      承，於案發時所受傷害現均已痊癒（見原審卷第一一三、一一六頁）。而上開
      診斷書上雖記載告訴人尚受有左上頁骨骨折、胸部挫傷併左側第五、六、七肋
      骨骨折、右側第五肋骨骨折、四肢多處挫傷瘀血、兩眼挫傷、結膜下瘀血之傷
      害挫傷、然告訴人於原審證稱：「（骨折是如何造成的？）我不知道如何造成
      ，是看到診斷書才知道我有骨折」（見原審卷一一五頁），於本院調查時證稱
      ：「（你肋骨折斷的傷，有做何治療？）我沒有治療，也沒有開刀」、「我根
      本不知道我肋骨有斷掉」、「醫生沒有跟我講我有骨折，只是問我感覺如何而
      已」（見本院卷二七至二八頁）。是告訴人所受之骨折傷害，其傷勢輕微，亦
      未以手術治療即痊癒，足見告訴人所受骨折之傷害並未危及其生命，亦非重大
      不治或難治之傷害。
    (4)被告於原審調查時供稱：「（你打乙○○時，李秀蘭是否有在場？）有。（當
      時李秀蘭曾經制止你不要再打？）有。（你是否有停下來？）是。」、「（那
      李秀蘭是用講什麼話或是用什麼方式制止你？）他就說都是一家人沒有什麼好
      吵的，他有叫我不要再打了。」等語（見原審卷第二十一頁、第二十二頁），
      告訴人乙○○於原審調查時結證稱：「（當時你婆婆是否有在場？）是。（李
      秀蘭是否有阻止被告繼續打你？）有。他擋在我的前面。（李秀蘭是否有對被
      告說什麼？）當時我眼睛已經看不到，我又蹲在那裡，我婆婆有向被告說再打
      下去會出人命。（被告當時是否有說什麼？）被告說出人命我負責。（被告說
      了之後是否有繼續再打？）沒有。他就停下來。」等語（見原審第三十一頁、
      第三十二頁），足見被告於李秀蘭以口頭制止被告毆打告訴人後，被告隨即停
      止毆打告訴人之行為，參以卷內警詢筆錄所附年籍資料，顯示李秀蘭係十七年
      生，於案發時已係七十三歲高齡，被告則正值四十歲之壯年，李秀蘭顯無以體
      力制止被告加害於告訴人之可能，衡之常情，倘被告果有殺害告訴人之主觀犯
      意，自無於李秀蘭單純以言語制止，即停止對告訴人之殺害行為。依告訴人及
      證人之供述，雖被告曾陳稱「出人命我會負責」等語，然其於語畢後，隨即停
      止毆打告訴人，顯見被告斯時應係因其母李秀蘭陳稱「再打下去會出人命」，
      而因一時氣憤始隨口應答之語，尚難據此推論被告有殺人之犯意。況且被告於
      毆打告訴人之後，表示欲送告訴人就醫，即也為告訴人所是認，因告訴人不願
      搭乘被告之車輛，始由告訴人之婆娑打電話叫救護車，如被告有殺人之犯意，
      曷克如此？適亦足證明被告無殺人之犯意。
    (5)綜上所述，尚不得僅從告訴人於警詢、偵訊之指訴及證人李秀蘭於之警詢供述
      暨診斷書、告訴人受傷照片認定被告有殺人之故意，此外復查無其他任何積極
      證足資證明被告有何殺人或使他人受重傷之犯意，則被告之行為應僅止於傷害
      ，而非殺人未遂，且告訴人於警詢時已表示依法處理（見偵查卷第十頁），自
      已就傷害部分提出告訴，被告傷害之犯行，應堪認定。
    (6)核被告所為，應係犯刑法第二百七十七條第一項之傷害罪，公訴意旨認被告係
      犯同法第二百七十一條第二項、第一項之殺人未遂罪，起訴法條容有未洽，惟
      起訴之基本犯罪事實同一，自應予以變更。依刑法第二百八十七條前段之規定
      ，普通傷害罪係屬告訴乃論之罪。告訴乃論之罪，告訴人於第一審辯論終結前
      得撤回其告訴；告訴經撤回者，應諭知不受理之判決；刑事訴訟法第二百三十
      八條第一項、第三百零三條第三款分別定有明文。茲因告訴人乙○○與被告已
      達成和解，表明不再追究被告刑責，且於第一審辯論終結前具狀撤回告訴（見
      原審卷六一頁），此有和解書及撤回告訴狀附卷可佐（附原審卷第四十七頁、
      第四十八頁、第五十四頁），原審因而對被告被訴殺人未遂部分諭知不受理之
      判決，經核並無不合。
  (二)恐嚇危害安全部分：
    按刑法上之恐嚇危害於安全罪，係指行為人以未來之惡害通知被害人，使其發生
    畏怖心理（最高法院八十六年度台上字第七五０二號判決參看）。依告訴人及證
    人李秀蘭之供述，足認被告毆打告訴人後，曾因李秀蘭出面制止稱「再打下去會
    出人命」等語後，被告始回稱「出人命我會負責」等語。惟此語應係被告針對李
    秀蘭所言而為之應答，而非對告訴人為惡害之通知，且「出人命我會負負」一語
    ，乃係被告表示願對其行為負責之意，能否認定係被告恐嚇之詞句，亦值懷疑。
    縱因告訴人亦在場，而聽聞上開言語並心生畏怖，惟被告為上開陳述時，係在其
    傷害告訴人之後，並非以未來之惡害通知告訴人，即不得認係被告恐嚇告訴人之
    安全，此外，復查無其他積極證據足認被告有何恐嚇危害安全犯行，此部分不能
    證明被告犯罪，原審對被告被訴恐嚇部分，為無罪之諭知，經核亦無不合。
六、檢察官提起上訴略以，告訴人頭部、胸部等人體要害位置受有多處骨折之傷害，
    足見被告曾連續徒手或以重物敲擊告訴人，其用力之猛，已萌殺人犯意，況被告
    有說過：「出人命我會負責」，亦表示即使發生告訴人因此死亡之結果亦不違反
    其本意，雖被告犯後表示要送告訴人去醫院，但實際上亦未履行，不能據之認定
    被告即無殺人犯意，縱原審判決認定被告僅有傷害犯意，亦應於判決主文諭知「
    被訴傷害部分不受理」，然原審卻諭知「被訴殺人未遂部分不受理」，有主文理
    由顯有矛盾之違法云云。惟告訴人所受骨折之傷害，傷勢輕微，未施加手術即痊
    癒，難據告訴人之傷勢而認被告有何殺人之故意，「出人命我會負責」一語乃係
    被告一時氣憤之詞，不能認定被告為恐嚇，或因此推論被告有殺人之犯意。另公
    訴意旨認被告係犯刑法第二百七十一條第二項、第一項之殺人未遂罪，原審認定
    被告係犯刑法第二百七十七條第一項之傷害罪，該罪係屬告訴乃論之罪，因告訴
    人已撤回告訴，原審就此部分為公訴不受理之諭知，於判決主文第一項所載「被
    訴殺人未遂部分公訴不受理」係在明確界定本件公訴意旨內應諭知不受理判決之
    範圍，原審就主文之諭知亦無不當，檢察官之上訴，核無理由，應予駁回。
據上論斷，應依刑事訴訟法第三百六十八條，判決如主文。
本案經檢察官李進誠到庭執行職務。
中　　　華　　　民　　　國　　九十三　　年　　　五　　　月　　　四　　　日
                              臺灣高等法院刑事第三庭
                                  審判長法  官  張　連　財
                                        法  官  黃　金　富
                                        法  官  林　明　俊
右正本證明與原本無異。
如不服本判決，應於收受送達後十日內向本院提出上訴書狀，其未敘述上訴之理由者
並得於提起上訴後十日內向本院補提理由書（均須按他造當事人之人數附繕本）。
                                        書記官  蕭　進　忠
中　　　華　　　民　　　國　　九十三　　年　　　五　　　月　　　五　　　日
